【裁判字號】    89,台上,6437
【裁判日期】    891026
【裁判案由】    偽造文書等
【裁判全文】
最高法院刑事判決                              八十九年度台上字第六四三七號
    上  訴  人  甲○○
右上訴人因偽造文書案件，不服台灣高等法院中華民國八十七年八月十二日第二審判
決（八十七年度上訴字第二一三五號，起訴案號：台灣板橋地方法院檢察署八十六年
度偵字第一一九○五、一三三九七號），提起上訴，本院判決如左：
    主  文
原判決撤銷，發回台灣高等法院。
    理  由
本件原判決認定上訴人甲○○與其夫張景達（通緝中），因缺錢花用，於民國八十五
年十一月二十日邀組互助會，推由張景達任會首，不含會首共十八會，每會新台幣（
下同）三萬元，採內標制，約定於每月二十日下午二時，在台北縣永和市○○路一○
六之一號開標。上訴人與張景達於同月二十日先收取會頭金十萬元，其他會員則自同
年十二月二十日開始標會。上訴人與張景達夫婦於召會之初，向原判決附表所示之會
員佯稱馬桂順及唐美麗各參加一會，並在第一會由會員王學永得標後，基於概括之犯
意聯絡，共同意圖為自己不法之所有，由張景達或上訴人於前址開標地點，先於八十
六年一月二十日第二會開標時，在標單上偽簽唐美麗之名，並填寫標金四千三百元，
向其餘活會會員聲稱該次係由唐美麗得標，足生損害於唐美麗及除死會會員王學永以
外之活會會員，計使各活會會員陷於錯誤共交付四十一萬一千二百元。嗣第三會由會
員孫世界得標，上訴人與張景達復於同年三月二十日第四次開標時，在標單上偽簽馬
桂順之名，並填寫標金五千五百元，不料會員王華蘭亦以同額標金競標，主持開標之
上訴人遂向王華蘭誆稱馬桂順出車禍，急需用錢，王華蘭基於惻隱之心，退出競標，
上訴人與張景達乃向其餘活會會員詐稱該次係馬桂順得標，使其餘活會會員陷於錯誤
而共交付三十四萬三千元，足生損害於馬桂順及除死會會員王學永、孫世界以外之活
會會員，迄翌（四）月二十日即宣布倒會等情。因認第一審論處上訴人共同連續行使
偽造私文書，足以生損害於他人罪刑，為無不合，予以維持，駁回上訴人在第二審之
上訴。固非無見。
惟查：(一)有罪之判決書，對被告有利之證據不採納者，應說明其理由，為刑事訴訟法
第三百十條第二款所明定。故有罪判決書對於被告有利之證據，如不加採納，必須說
明其不予採納之理由，否則即難謂無判決不備理由之違誤。本件原判決事實認上訴人
與其夫張景達於八十六年三月二十日第四次開標時，在標單上偽簽馬桂順之名，並填
寫標金五千五百元，偽造該標單行使，以冒標會款。所持理由係以未到場會員自行或
委由他人於標會填寫標單時，依例均載明標會會員姓名，業據告訴代理人楊兆祥及證
人王華蘭、李漢琴指證明確，證人孫毓忠、謝永美所稱標單上無須記載競標者之姓名
，有所誤會等語，為其論據（見原判決第四面）。然證人王華蘭於第一審法院證稱八
十六年三月二十日第四次開標時，其有到場競標，寫五千五，上訴人說姓馬的出車禍
，急需錢，伊有看標單都寫五千五，沒寫名字，伊未見過馬桂順，因標單（按應係會
單）上只有一個姓馬的，應該就是馬桂順等語（見一審卷第三十五頁），所供如果無
誤，似徵上訴人與其夫，並未有於標單上冒簽馬桂順姓名或偽造其署押情事，此係證
人王華蘭就其目擊該標單所載內容所為明確之供證，原判決徒以未到場會員自行或委
由他人於標會填寫標單時，「依例」均載明標會會員姓名，業據告訴代理人楊兆祥及
證王華蘭、李漢琴指證明確之語，即遽為不利於上訴人之判斷，而置證人王華蘭前開
有利於上訴人之供證於不論，復未敘明其不足採之理由，尚嫌理由不備。(二)觀諸原判
決認定之事實，上訴人與其夫張景達於八十五年十一月二十日邀組互助會之同時，即
向會員收取會頭金十萬元，並向會員佯稱馬桂順、唐美麗各參加一會，嗣除第一、三
次會，分別由王學永、孫世界得標外，其於第二、四次會，先後冒馬、唐二人名義，
標取會款，隨即於八十六年四月二十日第五次會時宣布倒會。則上訴人與其夫於招集
互助會之始，茍係以杜撰之人頭邀會，且於成會後先後以所杜撰之人頭冒標會款，隨
即宣告倒會，似徵其自始係以邀集互助會為詐財之手段。即檢察官公訴意旨指上訴人
與張景達基於意圖為自己不法所有之概括犯意，於招募互助會之初，明知唐美麗、馬
桂順並未參加互助會，而向其他會員佯稱其二人各參加一會云云，似亦認上訴人與其
夫於邀集互助會伊始已具詐欺犯意，則其詐欺犯意既非僅始於冒標之時，其詐得之會
款亦不止於原判決所認定兩次冒標所得之七十五萬四千二百元而已。此部份詐欺犯行
既經公訴事實敘及，應認已經起訴，一審判決未予置論，應有已受請求之事項，未予
判決之違法，原判決未加糾正，仍予維持，自非適法。(三)訊問被告應先告知一、犯罪
嫌疑及所犯所有罪名。二、得保持緘默，無須違背自己之意思而為陳述。三、得選任
辯護人。四、得請求調查有利之證據。刑事訴訟法第九十五條定有明文。此乃犯罪嫌
疑人及被告在刑事訴訟程序上受告知及聽聞之權利，為行使防禦權之基本前提，屬於
人民依憲法第十六條所享訴訟權保障之範圍，旨在使犯罪嫌疑人及被告能充分行使防
禦權，以維程序之公平。法院審判刑事案件，如未踐行上開程序，非但有違上開規定
，抑且違背憲法第八條第一項所稱「非由法院依法定程序不得審問處罰」之規定，剝
奪被告所應享有之正當法律程序之保障，其審判程序即有重大瑕疵。原審於八十七年
八月五日審判期日訊問上訴人時，均未踐行上開告知程序（見原審卷第二十七頁背面
），自有害於上訴人防禦權之行使，則原判決此部分審判程序自難謂為適法。以上或
係上訴意旨所指摘，或為本院得依職權調查之事項，應認原判決有撤銷發回更審之原
因。
據上論結，應依刑事訴訟法第三百九十七條、第四百零一條，判決如主文。
中      華      民      國    八十九    年      十      月    二十六    日
                              最高法院刑事第五庭
                                  審判長法官  紀  俊  乾
                                        法官  黃  正  興
                                        法官  陳  東  誥
                                        法官  張  春  福
                                        法官  韓  金  秀
      右正本證明與原本無異
                                              書  記  官
中      華      民      國    八十九    年      十      月    三十一    日


司法院資訊處製作；財團法人民間司法改革基金會備份。
